【裁判字號】    92,上,242
【裁判日期】    921125
【裁判案由】    返還價金
【裁判全文】
臺灣高等法院臺中分院民事判決      九十二年度上字第二四二號
      上  訴  人  乙○○
      法定代理人  甲○○
右當事人間請求返還價金事件，上訴人對於中華民國九十二年五月十五日臺灣南投地
方法院第一審判決（九十二年度訴字第四二號），提起上訴，本院於九十二年十一月
十一日言詞辯論終結，茲判決如左：
      主      文
原判決廢棄。
被上訴人應給付上訴人新臺幣壹佰捌拾貳萬元，及自民國九十二年二月七日起至清償
日止，按年息百分之五計算之利息。
第一、二審訴訟費用由被上訴人負擔。
本判決所命給付，上訴人以新臺幣陸拾壹萬元供擔保後，得假執行；但被上訴人如於
假執行程序執行標的物拍定或變賣前，以新臺幣壹佰捌拾貳萬元為上訴人預供擔保，
得免為假執行。
      事實及理由
一、上訴人主張：伊於民國（下同）七十八年十二月二十三日向被上訴人購買南峰高
    爾夫俱樂部會員證，計入會保證金新台幣（下同）二十萬元，營業保證金一百六
    十二萬元，並經付款完畢，雙方並同時訂立契約書，契約書第二項第五款明定被
    上訴人公司「於契約日起二年內不能『完成』球場‧‧‧則入會保證金及營業保
    證金得全額無息退還。」，契約第二項第七款明定「本公司建造球場二十七洞『
    完成』」。是本件契約明定被上訴人應完成二十七洞，並以其不能完成二十七洞
    為伊解除權保留之特約，但被上訴人於兩造簽約後，未即時於七十九年法令管制
    球場增設之前提出設置二十七洞球場之申請，僅完成十八洞之球場，並一再以日
    後將增建為二十七洞搪塞，迄九十一年二月五日，內政部仍准許其設置十八洞之
    球場而已，是被上訴人迄今不能完成二十七洞之球場，乃明顯違約未按契約本旨
    給付，依上揭契約解除權保留之特約，伊自得解除契約，並請求返還伊已付之金
    部價金共一百八十二萬元，爰以本件起訴狀之送達為解約之意思表示等情，爰依
    買賣契約之法律關係提起本件訴訟，求為命被上訴人給付伊一百八十二萬元及自
    起訴狀繕本送達翌日起加計法定遲延利息之判決。
二、被上訴人則以：兩造於七十八年十二月二十三日訂立會員入會契約，上訴人向伊
    所購買者為高爾夫球場之擊球權，而伊已依契約所負之義務為提供足以滿足上訴
    人擊球權之擊球場地予上訴人擊球；伊所完成提供之球場雖只有十八洞，但對於
    上訴人之擊球權利並無影響，蓋十八洞與二十七洞球場之不同，僅為同時可容納
    擊球人數有差異而已，而十八洞之球場，亦可提供二十七洞之服務，即打完十八
    洞再打九洞；系爭契約第二條第七款之真意係指伊建造球場二十七洞完成時應保
    證基本會員在一千八百名以下，本條文之約定係著重會員人數之限制，以免伊雖
    建造二十七洞之球場，卻無限制之招募會員，以致其他會員之權益遭嚴重之稀釋
    。南峰高爾夫球場早於八十二年二月間即已興建完成，同年八月起並對外開始營
    業，上訴人早於八十二年十月四日起赴南峰高高爾夫球場擊球，上訴人如認兩造
    所約定之球場為二十七洞之球場者，且該二十七洞球場，乃契約之重要事項者，
    則上訴人於首次至伊球場擊球時，應可發現伊所提供之球場為十八洞之球場並非
    二十七洞之球場，在此一情形，上訴人如欲行使契約解除權，參照修正前之民法
    第三百六十五條第一項之規定，則應於發現上開事實之六個月內行使其解除權，
    然上訴人不僅未行使其解除權，反而多年來數十次至球場擊球，應認上訴人縱有
    契約解除權，然其解除權亦早逾除斥期間而消滅。又權利之行政，應依誠實及信
    用方法，不得濫用，法有明文。有解除權之一方長期間不行使，致相對人有正當
    理由信賴其已不行使其權利時，則其後之行使，有可認為違反誠實信用原則之特
    別情事者，即不發生解除權行使之效力，又雖非解除權之行使，苟已失卻權利保
    護之目的，而仍為權利之主張或與所引起之信用相違背者，其權利之行使皆不得
    謂為適當，而本件上訴人於七十八年十二月間與伊簽立會員契約，伊所屬之南峰
    高爾夫球場並於八十二年二月間開放予會員試打，上訴人並已繳清價金且自同年
    十月四日起至九十年十一月四日止共計三十六次前往伊球場，縱依上訴人主張伊
    所應建造之球場規模應為二十七洞，而伊所建造者僅為十八洞之球場云云，然此
    一瑕疵上訴人於八十二年十月四日首次至伊球場擊球時即可發現，惟上訴人當時
    不僅未行使其契約解除權，反而依約繳清尾款，且多次前往伊球場擊球，至提起
    本件訴訟時止已九年有餘；縱上訴人有契約解除權，然其契約解除權因「有權利
    而在相當期間內不為行使，致他方相對人有正當事由信賴權賴權利不欲其履行義
    務者，則權利再為行使前後行為發生矛盾，依誠信原則，自應加以禁止」。再上
    訴人於七十八年十二月二十三日以一百八十二萬元之價格購買南峰高爾夫球場球
    證，其中一百萬元為由公司之前後任法定代理人楊鴻烈及甲○○擔任上訴人之連
    帶保證人向彰化銀行南投分行取得之貸款；二十萬元之尾款則由上訴人於八十二
    年十月四日首度至南峰高爾夫球場擊球後，於同年月十四日以銀行電匯二十萬元
    至伊公司處，上開一百萬元銀行貸款之期間為十年，每月為一期分十年一百二十
    期由上訴人分期攤還彰化銀行南投分行，上訴人皆按期繳納。此外，上訴人亦於
    親至南峰高爾夫球場擊球後，始繳清尾款二十萬元，上訴人於七十八年十月四日
    首度至球場擊球後並未表示有給付遲延之情事；另於漫長之十年一百二十期分期
    攤還銀行貸款之期間，亦從未有所爭執，且更於該期間有三十七次至球場擊球之
    記錄；換言之，上訴人從未向伊表示其所受領之給付有何瑕疵或不完全之情事，
    如今國內經濟景氣持續下滑，適值十五年來買賣高爾夫球會員證最低迷之時，上
    訴人方提起本件訴訟主張解除契約，應認上訴人縱有解除權，其權利之行使亦與
    民法規定之誠信原則相違，其訴為無理由等語，資為抗辯。
三、原審法院斟酌兩造之主張及攻擊防禦方法之結果，認被上訴人未依約提供二十七
    洞之球場，固屬違約，並應負違約的之責任，惟上訴人早於八十年十二月二十三
    日即已取得解除系爭契約之權利，長期沈默不行使其解除權，並陸續激清尾款
    及至該球場打球，迄今始主張能除契約，顯有違民法第一百四十八條第二項之誠
    實信用原則，而不得再行使，因認上訴人之訴為無理由，而駁回上訴人在第一審
    之訴及假執行之聲請。上訴人不服，提起上訴，求為判決；(一)原判決廢棄；(二)被
    上訴人應給付伊一百八十二萬元及自起訴狀繕本送達翌日起至清償日止按年息百
    分之五計算之利息；(三)第一、二審訴訟費用均由被上訴人負擔；(四)請准供擔保宣
    告假執行。被上訴人則答辯聲明求為判決駁回上訴人之上訴。
四、兩造不爭執之事實：
    (一)、上訴人主張其於七十八年十二月二十三日以一百八十二萬元，向被上訴人簽
        約承購南峰高爾夫球會員證，並已如數付清價款，而被上訴人現僅完成十八
        洞球場，並未完成二十七洞之球場等情，業據其提出切結書、會員預約單、
        契約書為證，並為被上訴人所自認，且經原審法院至現場履勘屬實，製有勘
        驗筆錄附卷可憑，自堪信上訴人此部分之主張為真實。
    (二)、上訴人於七十八年十二月二十三日以一百八十二萬元之價格購買南峰高爾夫
        球場球證，其中一百萬元向彰化銀行南投分行取得之貸款；其餘八十二萬元
        則由上訴人分期繳納，其中第一期於七十八年十一月十五日繳納二十五萬元
        、第二期於七十八年十二月三十一日繳十七萬元、第三期於七十九年六月三
        十日繳納二十萬元，第四期尾款二十萬元則於八十二年十月十日繳納完畢，
        另一百萬元則由上訴人分期攤還彰化銀行南投分行，此有被上訴人所提出之
        繳款明細表可證，並為上訴人所不爭執。此外，被上訴人所有南峰高爾夫球
        場已於八十二年二月間完成十八洞之球場,並開放予會員試打，上訴人並於
        八十二年十月四日首度至南峰高高爾夫球場擊球，之後至九十年十一月十四
        日止，上訴人至被上訴人所有南峰高爾夫球場打球共計三十七次，此復有被
        上訴人所提出之擊球明細表為佐，且為上訴人所不爭執。
五、兩造之爭執要旨，厥在於：(一)依兩造之契約被上訴人應否提供二十七洞之球場予
    上訴人打球？其僅建造並提供十八洞之球場，有無違約？(二)如被上訴人已屬違約
    ，上訴人可否解除契約？(三)上訴人解除契約權利之行使，有無違反誠實信用之原
    則？等項。經查：
    (一)、兩造所訂契約第二條第五款雖僅約定被上訴人應於契約訂定日起二年內完成
        可供擊球之球場，並未載明係十八洞或標準球場，但球場之規模則依同條第
        七款之約定應為二十七洞，惟該款並非約定於被上訴人將來擴建球場二十七
        洞完成時保證基本會員一千八百名，卻逕載「本公司建造球場二十七洞完成
        」，就契約書第二條第五款及第七款前後文意觀之，被上訴人於契約訂定日
        起二年內所應完成可供擊球之場地應係指二十七洞球場，苟依被上訴人之解
        釋該第七款之重點係規範被上訴人在建竣二十七洞之球場時應保證會員人數
        不得逾一千八百名，非指被上訴人一定必須建造二十七洞之球場，則契約書
        第二條第七款約定被告建造二十七洞球場，豈非毫無意義？再參酌被上訴人
        所印製之文宣簡介亦載明被上訴人之高爾夫球俱樂部有三期開發計劃，分別
        為第一期：渡假中心，第二期：遊樂區，第三期：森林渡假別墅，而第一期
        工程預計七十九年底完工，該工程即包含二十七洞國際級軟性聚形高爾夫球
        場，該簡介更進一步表明其球場為一座創新理念與科技結合的主流球場，係
        全省唯一造價最昂貴的二十七洞軟性聚形球場，此有該簡介附台灣南投地方
        法院八十四年重訴字第二二號卷第四一、四二頁卷可稽，經本院調取該卷查
        閱屬實；另被上訴人所提出之七十八年十月十日及十月二十日中國時報，同
        年十月十八日聯合報，同日工商時報均刊登廣告載明球場規模為十八洞，其
        後括弧註明完成後再建九個洞，即明示共為二十七洞，此亦有該剪報附該八
        十四年度重訴字第二二號卷第八九至九三頁可按，足見被上訴人於契約訂定
        日起二年內，所應完成之擊球場地，係屬二十七洞之軟性聚形球場，殆無疑
        義，被上訴人辯稱伊依約僅須完成十八洞球場，即無可採。被上訴人再辯稱
        ：十八洞之球場已足以滿足會員擊球權之需求，十八洞及二十七洞球場之區
        別，僅在於二十七洞之球場可容許較多之球員入場擊球而已，伊所提供之十
        八洞球場，對上訴人之擊球權並無影響云云，惟二十七洞球場較十八洞球場
        面積大，每日可容許更多球員入場擊球，故而會員前往二十七洞球場打球時
        ，亦較十八洞球場不會形成壅塞情形，更可享受舒適擊球之樂，且當十八洞
        有比賽時，其餘九洞球場仍可供會員打球，被上訴人依約應完成二十七洞球
        場，詎僅建造十八洞球場，對上訴人擊球之權利並非無影響。況上訴人以一
        百八十二萬元之高價向被上訴人購買高爾夫會員證，並非僅著眼於擊球之權
        利，尚有投資理財之目的，該高爾夫會員證應具有財產之價值，而二十七洞
        球場與十八洞球場相較，前者須較多之土地，則就同一地點建造二十七洞球
        場所須花費之成本當然較十八洞球場為高，而高爾夫會員證之價格高低固應
        視交通、球場位置、球道設計、球場設施等因素決定，而非單以球洞數為評
        估基準，故在不同地點之球場，二十七洞球場並非一定高於十八洞球場，惟
        在同一地點之球場，除球洞數目外其他因素均相同，二十七洞球場因經營者
        投入較多之資金，會員可以在更寬廣之空間擊球，其會員證價格顯然會高於
        十八洞球場，上訴人之所以會以一百八十二萬元之高價承購被上訴人之高爾
        夫會員證，二十七洞球場亦係其考慮之因素之一，被上訴人僅完成十八洞球
        場，必然會使上訴人之會員證市價受到影響，被上訴人未依約建造完成二十
        七洞球場，自有妨害上訴人之權益，其有違約，至為明顯。而他人與被上訴
        人因購買同一性質高球證之訴訟，經最高法院為確定之判決，亦認被上訴人
        有依約完成二十七洞球場之義務其只完成十八洞球場，即屬違約，此有上訴
        人所提出最高法院九十年度台上字第二二七四號判決影本乙件在卷可稽（見
        本院卷第一一六－一一九頁）。而兩造簽訂買賣高爾夫會員證之契約，上訴
        人依約有繳納保證金之義務，被上訴人依約有完成二十七洞球場之義務，契
        約書第二條第五款前段所定「本公司於契約日起二年內不能完成球場，並提
        供為擊球之場地者」，顯指被上訴人履行契約之期限及違約之情形，後段「
        則入會保證金及營業保證金得全額無息退還」，自係被上訴人違約後所應負
        之責任，因此契約書第二條第五款之約定，其真意應係上訴人於被上訴人二
        年內未能完成球場時，有權解除契約並請求被上訴人無息退還保證金之全額
        ，其性質屬解除權保留之特約。
    (二)、次按買受人因物有瑕疵，而得解除契約或請求減少價金者，其解除權或請求
        權，於物之交付後六個月間，不行使而消滅。此為修正前民法第三百六十五
        條第一項明文所定。惟此乃有關於買賣之物因有民法第三百五十四條至第三
        百五十八條之瑕疵而產生之法定解除權，而該等法條之規定，均須將物移轉
        、交付予買受人，其六個月除斥期間始得開始計算，然查本件之解除權之發
        生係依據兩造所訂之契約第二項第五款之規定，為意定之解除權，而非法定
        解除權，且本件係高爾夫會員證之買賣，其買賣之標的應為擊球之權利及享
        受該球場所提供之服務，而無所謂危險移轉及交付，是本件似應不適用民法
        第三百六十五條第一項之規定，是被上訴人抗辯：依修正前之民法第三百六
        十五條第一項之規定，則應於發現上開事實之六個月內行使其解除權，而上
        訴人現始行使其解除權，然其解除權亦早逾除斥期間而消滅云云，實不可採
        。況被上訴人一再強調自承其仍將增建為二十七洞之球場，僅因現行法令採
        全國總量（即打球人口）管制，暫時無法興建之事實在卷（見本院卷第一○
        一－一○二頁），第七十八頁，第一二七頁筆錄），且於上訴人多次前往打
        球向其質疑何以未建造二十七洞球場時，其負責人亦一再表明斯旨，此經陪
        同上訴人打球之證人吳祖富於本院準備程序中到庭結證甚詳在卷（見本院卷
        第七九－八○頁），是被上訴人已自承其僅暫時建造提供十八洞之球場而已
        ，受限於法令管制，尚未依債務本旨建造履行提供二十七洞球場之債務，則
        殊無於此情形下，命上訴人在其未完全提出給付時即為檢查其物有無瑕疵之
        餘地，故被上訴人主張上訴人已逾六個月之除斥期間，其解除契約之權利已
        歸於消滅乙節，委無可取。
    (三)、另按行使權利、履行義務，應依誠實及信用方法，民法第一百四十八條第二
        項定有明文。另按權利在相當期間內不行使其權利，依特別情事足以使義務
        人正當信任債權人不欲其履行義務時，則基於誠實信用原則不得再為主張，
        是故有解除權之一方長期間不行使，致相對人有正當理由信賴其已不行使其
        權利時，則其後之行使，有可認為違反誠實信用原則之特別情事者，即不發
        生解除權行使之效力，又雖非解除權之行使，苟已失卻權利保護之目的，而
        仍為權利之主張或與所引起之信用相違背者，其權利之行使皆不得謂為適當
        ，固據最高法院著有八十八年度台上字第四九七號裁判要旨可參。而本件上
        訴人於七十八年十二月二十三日與被上訴人簽立會員契約，而被上訴人迄今
        均未依契約規定完成二十七洞之球場，為屬違反契約之規定，依該契約第二
        項第五款規定上訴人於八十年十二月二十三日即取得本件契約之解除權。又
        上訴人固於七十八年十二月二十三日以一百八十二萬元之價格購買南峰高爾
        夫球場球證，其中一百萬元向彰化銀行南投分行取得之貸款；其餘八十二萬
        元則由上訴人分期繳納，其中第一期於七十八年十一月十五日繳納二十五萬
        元、第二期於七十八年十二月三十一日繳十七萬元、第三期於七十九年六月
        三十日繳納二十萬元，第四期尾款二十萬元則於八十二年十月十日繳納完畢
        ，另一百萬元則由上訴人分期攤還彰化銀行南投分行，此有被上訴人所提出
        之繳款明細表可證，並為上訴人所不爭執。且上訴人固於八十二年十月四日
        即首度至南峰高高爾夫球場擊球，之後至九十年十一月十四日止，則在該南
        峰高爾夫球場打球共計三十七次之多，此固有被上訴人所提出之擊球明細表
        為佐，且為上訴人所不爭執，惟被上訴人並非建造提出十八洞之球場即屬完
        全履行其債務，其間其仍一再向上訴人表示其仍將建造二十七洞之球場，已
        如前述，且依其於九十一年五月三十一日在行政院體育委員會九十一年度督
        導「南峰高爾夫球場」會議中，所為之單位報告亦一再強調其增設球場面積
        之立場，但內政部於九十一年二月五日仍決議僅准其設置十八洞球場之旨，
        此有該會議紀錄在卷可參（見本院卷第二十八頁）。且上訴人亦非於被上訴
        人僅提供十八洞之球場即已滿足，而長期表示沈默，仍多次向被上訴人探詢
        ，經被上訴人一再表示其仍將續建為二十七洞球場之旨，已據證人吳祖富結
        證在卷，亦如前述。是上訴人並無因被上訴人只提供十八洞之球場，即已滿
        足，而長期沈默不行使權利之特別情事，即無怠於行使權利之情事，且依上
        開九十一年五月三十一日行政院體育委員會督導會議中被上訴人之單位報告
        ，及九十二年十一月十一日被上訴人在本院言詞辯論中所陳，其仍因法令管
        制，而迄無法增設後面之九洞球場（見本院卷第一二七頁），是上訴人因而
        始行使兩造契約第二條第五款解除契保留之特約，主張解除兩造之契約，請
        求被上訴人返還全部之價金，乃正當權利之行使，並無違反誠信原則及權利
        濫用之情事。
六、綜上，本件上訴人依兩造買賣契約之法律關係，主張解除契約，而請求被上訴人
    返還價金即入會保證金及營業保證金一百八十二萬元及自起訴狀繕本送達之翌日
    即九十二年二月七日起至清償日止按年息百分之五計算之利息，為有理由，應予
    准許。原判決失察，未見被上訴人仍長期表示其會增設為二十七洞之球場，以安
    撫上訴人，而上訴人亦一再表示被上訴人應依約提供二十七洞之球場之情形下，
    始未立即行使解除契約之權利，並無長期沈默不行使權利之情事，迨於九十一年
    間，被上訴人表示依內政部函示，其迄仍無法增建為二十七洞之球場，上訴人始
    據以行使能除契約之權利，應為正當權利之行便，率認上訴人於此時行使解除契
    約之權利，有違誡實信用之原則，屬權利之濫用，而認不應准許，並駁回上訴人
    在原審之訴及假執行之聲請，尚有未洽。上訴意旨據以指摘原判決不當，請求廢
    棄改判，為有理由，應由本院將原判決廢棄，並改判如上。
七、本院所令給付，兩造陳明願供擔保，請求分別為准予假執行及免為假執行之宣告
    ，核無不合，爰分別酌定相當之擔保金額宣告之。
八、兩造其餘主張及攻擊防禦方法，均不影響本判決之結果，故不逐一論列，併此敘
    明。
九、據上論結，本件上訴為有理由，依民事訴訟法第四百五十條，第七十八條，第四
    百六十三條，第三百九十條第二項，第三百九十二條第二、三項，判決如主文。
中      華      民      國    九十二    年     十一     月    二十五    日
~B1民事第五庭審判長法  官  陳滿賢
~B2                法  官  邱森樟
~B3                法  官  朱  樑
右為正本係照原本作成。
如對本判決上訴，須於收受判決送達後二十日內向本院提出上訴書狀，其未表明上訴
理由者，應於提出上訴後二十日內向本院提出上訴理由書(須按他造人數附具繕本)。
上訴時應提出委任律師或具有律師資格之人之委任狀；委任有律師資格者，另應附具
律師及格證書及釋明委任人與受任人有民事訴訟法第四百六十六條之一第一項但書或
第二項（詳附註）所定關係之釋明文書影本。
~B                書記官  陳秀真
中      華      民      國    九十二    年     十一     月    二十七    日
附註：
民事訴訟法第四百六十六條之一（第一項、第二項）
對於第二審判決上訴，上訴人應委任律師為訴訟代理人。但上訴人或其法定代理人具
有律師資格者，不在此限。
上訴人之配偶、三親等內之血親、二親等內之姻親，或上訴人為法人、中央或地方機
關時，其所屬專任人員具有律師資格並經法院認為適當者，亦得為第三審訴訟代理人
。
                                                                        Ｂ


司法院資訊處製作；財團法人民間司法改革基金會備份。
